【裁判字號】    97,行商訴,128
【裁判日期】    980402
【裁判案由】    商標註冊
【裁判全文】
智慧財產法院行政判決
                                   97年度行商訴字第128號
                                   98年3月19日辯論終結
原      告  燦坤實業股份有限公司
代  表  人  甲○
訴訟代理人  李玉海律師
被      告  經濟部智慧財產局
代  表  人  乙○○（局長）
訴訟代理人  丙○○
上列當事人間因商標註冊事件，原告不服經濟部中華民國97年10
月16日經訴字第09706114240 號訴願決定，提起行政訴訟。本院
判決如下：
    主  文
原告之訴駁回。
訴訟費用由原告負擔。
    事實及理由
一、事實概要
  緣原告前於96年8 月31日以「會員招待會」（下稱系爭商標）
  ，指定使用於商標法施行細則第13條所定商品及服務分類表第
  38 類 之「提供有關電信通訊之資訊服務、代辦電信門號之申
  請」服務，向被告申請註冊。經其審查，認本件商標圖樣上之
  中文「會員招待會」，為廣告性文字，以之作為商標，指定使
  用於前揭服務，不足以使商品或服務之相關消費者認識其為表
  彰商品或服務之標識，並得藉以與他人商品或服務相區別，不
  具識別性，應不准註冊，於97年7 月8 日以商標核駁第307937
  號審定書予以核駁之處分。原告不服，主張本件商標經其廣泛
  使用已取得第二層意義等理由，提起訴願，經遭決定駁回，遂
  提起行政訴訟。
二、原告主張：
  (一)系爭商標「會員招待會」為原告在國內長期提供品質優良之
    3C家電、品質保證及良善之售後服務表徵，在原告大量使用
    之下，已取得「第二層意義」，而具備商標後天識別性。
  (二)原告自民國67年成立迄今，已營業有30年之久，並為更有計
    畫地行銷及推廣商品，自民國91年起推行會員制，凡於原告
    之全省經銷處消費並申請加入會員者，往後再次消費即得憑
    會員身分享有優惠價格，累計至今年12月份為止，會員人數
    已高達340 萬人。原告為將所屬會員的優待服務擴大，及於
    一般消費者，乃於89年11月4 日，創設了一個專屬優惠服務
    活動的表徵，以期能趕在當時國內其他大型量販業者之前，
    構思出以「會員招待會」一詞，作為所提供服務之表徵( 參
    89年11月4 日產經日報所示) ，並開始定期舉辦以系爭商標
    為名之優惠活動( 以下稱會招活動) 。民國91至93年，每年
    各舉辦兩次會招活動，民國94及95年間，會招活動乃由原先
    之一年兩次，增為一年三次，自民國96年起，更一舉增為一
    年四次。會招活動舉辦期間，原告於展場、媒體、平面甚至
    網路，皆使用系爭商標，諸如蘋果日報、中國時報、聯合報
    、自由時報、爽報及歷屆活動書面文宣等，以民國97年4 月
    2 日至4 月30日投入於蘋果日報之廣告宣傳費用為例，即高
    達新台幣38,530,000元，若自民國89年起迄民國97年7 月份
    止總計宣傳費用，更高達新台幣202,478,892 元。
  (三)又原告於公司內部運作部分，對於內部員工有關舉辦會招活
    動的教育訓練上，亦不時加強系爭商標之使用，如會招活動
    教戰手冊、檢討報告及會議記錄等，且原告與各家廠商間之
    採購合約書，亦明確標明系爭商標所示活動的約款。
  (四)原告大量運用系爭商標於外部活動與內部運作上，係為在一
    般消費者、內部員工及廠商間，建立並擴展系爭商標之能見
    度與高知名度，由此可見，原告對於所創設之系爭商標，戮
    力維護之企圖心。又系爭商標不僅為原告所獨創，且為國內
    大型連鎖量販店競爭業者間，大膽創新之前衛舉動，而長期
    以來，原告在國內所提供之品質優良3C家電、品質保證及良
    善之售後服務，已使系爭商標在無形之中成為渠等服務之代
    名詞，並於一般消費者之心目中，建立良好並深刻之印象。
  (五)另透過知名之「Google」網路搜尋引擎，鍵入系爭商標進行
    搜尋，單是繁體中文之部分，即得到將近331,000 筆結果，
    茲舉點選率最高之前十頁搜尋結果為例，即可輕易得知，原
    告所有系爭商標所佔之報導篇幅即高達80％之多，此應能輕
    易證明，系爭商標早已因原告之積極大量使用，且取得一定
    之能見度與高知名度。又透過另一知名「雅虎奇摩」網站提
    供網路使用者發問的「知識+ 」網路分頁，鍵入系爭商標，
    進行搜尋，亦得出133 筆搜尋結果，其中幾乎百分之90 ％
    以上的內容均為有關系爭商標之發問，再加上每一筆發問皆
    可得出多筆解答，討論之廣泛，更能佐證前段所述，系爭商
    標早已成為一具有相當能見度及知名度之商標，一般消費者
    或廠商，如耳聞系爭商標，自當能明確指出係原告所提供服
    務之表徵。
  (六)故針對原告原先不具備商標識別性之系爭商標，搭配長期且
    大量使用之事實，佐以脫勾觀察之方式而判斷後( 所謂脫勾
    觀察，乃指應先將系爭商標原先即屬一般常見名詞之組合認
    知，暫時抽離本案，否則難免間接影響後續判斷過程的心證
    ) ，系爭商標早已從一般常見名詞之組合，取得商標「第二
    層意義」，實已具備商標的「後天識別性」，而使一般消費
    者在日常消費之際，能認識其為原告所提供服務之表徵，並
    得藉以與他人提供之服務相區別。
  (七)原訴願決定書之認事用法顯有不當，分述如下：
  1.原告創用「會員招待會」之字樣，時間長達8 年之久，其已
    成為原告提供服務之表徵，而跳脫一般常見名詞之列，如僅
    以本案系爭商標旁搭配有燦坤、環遊世界、夏季封館、封館
    、瘋狂省錢、非會員恕不招待等字樣，即認為系爭商標乃一
    廣告宣傳用語，完全忽略原告對於系爭商標之重視及推廣，
    對於原告而言，顯不公平。
  2.原訴願決定書理由謂：「…市場上已有oBuy、全國電子、燦
    星、璟寬…等諸多廠商以『會員招待會』做為廣告宣傳文字
    使用之事實…」，惟燦星( 全名為燦星旅遊網旅行社股份有
    限公司) 與原告公司之間，本屬關係企業，對於相關活動，
    皆共同舉辦，而系爭商標本為原告所有，其認定恐有違誤。
    又系爭商標係原告所創用，近年卻漸為其他公司行號引用，
    為免系爭商標因此失去其識別性，加速損害原告對於系爭商
    標所享之商標權益，原告遂向被告提出商標申請，此應鼓勵
    並賦予保護。而原訴願決定卻有違商標法之立法意旨，忽略
    原告創用系爭商標之歷史背景，及系爭商標已取得第二層意
    義之事實，並以主觀之認知，揣測一般消費者對於系爭商標
    之認識，顯屬不當，故本案並無商標法第23條第1 項第1 款
    及第24條第1 項規定之適用。
  (八)並聲明訴願決定及原處分均撤銷，被告就系爭商標申請註冊
    應作成核准之審定。
三、被告抗辯：
  (一)按「商標應足以使商品或服務之相關消費者認識其為表彰商
    品或服務之標識，並得藉以與他人之商品或服務相區別」，
    為商標法第5 條第2 項所明定；次按「商標不符合第五條規
    定者，不得註冊」，復為同法第23條第1 項第1 款所明定。
    本件原告申請註冊之「會員招待會」，有「對所屬會員所提
    供之特別優惠方案」之意，且觀諸現今企業之行銷，多以鼓
    勵消費者加入會員，並給予會員特別優惠價格之方式促銷，
    是「會員招待會」已成為市場普遍使用之廣告性文字，原告
    以之作為商標圖樣，指定使用於「提供有關電信通訊之資訊
    服務、代辦電信門號之申請」等服務，不足以使服務之相關
    消費者認識其為表彰服務之標識，並得藉以與他人服務相區
    別，應不具識別性。
  (二)原告雖提供相當證據資料證明其為國際間知名之3C家電生產
    、經銷公司，且訴稱其自民國89年11月間即開始使用「會員
    招待會」作為服務表徵，並投以大量廣告，惟根據其所提有
    關「會員招待會」之使用資料，除文字設計與本案不儘相同
    外，其「會員招待會」皆與「燦坤」商標搭配使用，屬廣告
    態樣，又經透過奇摩搜索引擎查詢，及依據原告所提供Goog
    le搜索引擎所查得之資料，市場上已有oBuy、全國電子、燦
    星、璟寬... 等諸多廠商以「會員招待會」作為宣傳文字使
    用之事實，是一般消費者實無法只藉由單純「會員招待會」
    文字，來辨識商品或服務之來源，應不得據為本案商標已取
    得識別性之具體事證。
  (三)並聲明原告之訴駁回。
四、得心證之理由：
  (一)按「商標得以文字、圖形、記號、顏色、聲音、立體形狀或
    其聯合式所組成。前項商標，應足以使商品或服務之相關消
    費者認識其為表彰商品或服務之標識，並得藉以與他人之商
    品或服務相區別。」為商標法第5 條所規定。又「商標有下
    列情形之一者，不得註冊：一、不符合第5 條規定者。...
    」，為同法第23條第1 項第1 款所規定。而「... 有不符合
    第5 條第2 項規定之情形，如經申請人使用且在交易上已成
    為申請人商品或服務之識別標識者，不適用之。」復為同法
    第23條第4 項所規定。
  (二)本件原告申請註冊之「會員招待會」商標圖樣係由單純未經
    設計之橫書中文「會員招待會」所構成，其整體文字予相關
    消費者之認知，為對所屬會員所提供特別優惠方案之廣告性
    文字用詞，以之作為商標，指定使用於「提供有關電信通訊
    之資訊服務、代辦電信門號之申請」服務，不足以使商品或
    服務之相關消費者認識其為表彰商品或服務之標識，並得藉
    以與他人商品或服務相區別，不具識別性。
  (三)原告固訴稱本件「會員招待會」商標業經其長期廣泛使用而
    取得第二層意義，有商標法第23條第4 項規定之適用云云。
    惟依據原告於訴願階段所檢送本件商標實際使用態樣之證據
    資料觀之，訴願附件4 之原告於會員活動期間所製作之廣告
    文宣資料中所載「會員招待會」之文字設計除與本件商標不
    盡相同外，其於蘋果日報、中國時報、聯合報、自由時報、
    產經日報等各平面媒體之廣告資料及原告製作之文宣資料上
    ，均配合有略經設計之原告公司名稱之特取部分「燦坤」2
    字，且搭配有其他文字，如「環遊世界」、「夏季封館」、
    「封館」、「瘋狂省錢」、「非會員恕不招待」等字樣，是
    該等廣告文宣資料上所載「會員招待會」字樣，予相關消費
    者之認知，應僅表達對原告所屬會員提供特別優惠方案之廣
    告宣傳用語，相關消費者並不會將「會員招待會」視為商標
    使用；再由原告所提訴願附件九可知市場上已有oBuy、全國
    電子、燦星、璟寬... 等諸多廠商以「會員招待會」作為廣
    告宣傳文字使用，亦可佐證相關廠商業者將「會員招待會」
    作為平常廣告宣傳文字使用，相關消費者不會將「會員招待
    會」視為商標之使用，是縱使原告在97年4 月2 日至同年4
    月30日投入於蘋果日報之廣告宣傳費高達新台幣8,440,000
    元，仍難認系爭商標業經原告長期廣泛使用，在交易上已成
    為其商品或服務之識別標識而取得第二層意義，自難謂已符
    合首揭商標法第23條第4 項之規定而得排除同條第1 項第1
    款規定之適用。
五、綜上所述，尚難認系爭商標業經原告長期廣泛使用，在交易
    上已成為其商品或服務之識別標識而取得第二層意義，從而
    ，被告以本件商標之註冊有違商標法第23條第1 項第1 款規
    定，所為核駁之處分，核無違誤，訴願決定予以維持，亦無
    不合。原告仍執前詞訴請撤銷訴願決定及原處分，並命被告
    就系爭商標申請註冊應作成核准之審定，為無理由，應予駁
    回。
據上論結，本件原告之訴為無理由，爰依行政訴訟法第98條第1
項前段，判決如主文。
中    華    民    國    98     年     4     月    2   日
                    智慧財產法院第二庭
                                審判長法  官  陳國成
                                      法  官  蔡惠如
                                      法  官  陳忠行
上為正本係照原本作成。
如不服本判決，應於送達後20日內，向本院提出上訴狀並表明上
訴理由，如於本判決宣示後送達前提起上訴者，應於判決送達後
20日內補提上訴理由書（須按他造人數附繕本）。
中    華    民    國    98    年     4    月    2     日
                                      書記官  陳士軒


司法院資訊處製作；財團法人民間司法改革基金會備份。
